【裁判字號】    88,訴,1453
【裁判日期】    890512
【裁判案由】    違反水土保持法
【裁判全文】
臺灣臺北地方法院刑事判決                        八十八年度訴字第一四五三號
    公  訴  人  臺灣臺北地方法院檢察署檢察官
    被      告  丙○○
    選任辯護人  劉錦隆
                楊仲傑
右列被告因違反水土保持法案件，經檢察官聲請簡易判決處刑（八十八年度偵字第一
二七六七號），本院簡易庭移送前來（八十八年度店簡字第二一二號），本院判決如
左：
    主  文
丙○○無罪。
    理  由
一、公訴意旨略以：被告丙○○明知未擬具水土保持計畫經主管機關核定前，不得擅
    自於山坡地及森林區內堆積土石、處理廢棄物，竟基於違反水土保持法前開規定
    之犯意，自民國八十七年三月間起，向新店市○○段大湖底小段二二０及二二一
    地號土地（以下簡稱系爭土地）管理人案外人乙○○租用系爭土地後，即未擬具
    水土保持計畫，擅自於系爭土地內堆積土石、建築廢棄物等物品，致系爭土地於
    八十七年十月底發生大量水土流失至台北縣新店市○○路，因認被告涉有水土保
    持法第三十二條第一項之罪嫌。
二、按犯罪事實應依證據認定之，無證據不得推定其犯罪事實，刑事訴訟法第一百五
    十四條定有明文。又認定不利於被告之事實，須依積極證據，茍積極證據不足為
    不利於被告事實之認定時，即應為有利於被告之認定，更不必有何有利之證據；
    且刑事訴訟法上所謂認定犯罪事實之積極證據，係指適合於被告犯罪事實之認定
    之積極證據而言，雖不以直接證據為限，間接證據亦包括在內，然而無論直接或
    間接證據，其為訴訟上之證明，須於通常一般之人均不致有所懷疑，而得確信其
    為真實之程度者，始得據為有罪之認定，倘其證明尚未達到此一程度，而有合理
    之懷疑存在時，自不能以推測或擬制之方法，以為有罪裁判之基礎，最高法院著
    有三十年上字第八一六號、二十九年上字第三一０五號、七十六年台上字第四九
    八六號、四十年台上字第八六號等判例可資參照。次按水土保持法第三十二條第
    一項之罪，以行為人在公有或私人山坡地或國、公有林區或他人私有林區內未經
    同意擅自墾殖、占用或從事水土保持法第八條第一項第二款至第五款之開發、經
    營或使用，致生水土流失或毀損水土保持之處理與維護設施為其成立要件，既以
    「擅自」為其構成要件之要素，自應限於行為人無正當權源而擅自在他人所有之
    山坡地或森林從事前揭開發行為之情形，始得以該罪相繩。復按水土保持法第三
    十三條第三項及山坡地保育利用條例第三十五條第三項，分別以水土保持義務人
    違反水土保持法第十二條至第十四條規定之一及山坡地保育利用條例第三十條之
    規定，未先擬具水土保持計畫，於山坡地、森林區內從事包括堆積土石、廢棄物
    等活動，致生水土流失（水土保持法部分第三十三條第三項）及公共危險（山坡
    地保育利用條例第三十五條第三項部分），為其成立要件，而均屬結果犯，水土
    保持法第十二條至第十四條、第三十三條第一項第二款、第三項及山坡地保育利
    用條例第三十條第一項、第三十五條第一項第四款、第三項分別定有明文；是自
    應限於行為人於山坡地、森林區所從事之活動，與水土流失及公共危險結果之發
    生具有相當因果關係，亦即二者間具有若無行為人所從事之活動，水土流失及公
    共危險之結果即不發生之條件關係，及行為人從事該等活動，通常即將導致水土
    流失及公共危險結果之相當性之情形，始與上開罪名之構成要件相符。訊據被告
    丙○○固不否認於系爭土地堆積土石與建築材料，及系爭土地於八十七年十月二
    十七日發生大量水土流失至台北縣新店市○○路等事實，惟堅決否認其有何違反
    水土保持法第三十二條第一項，或同法第三十三條第三項、山坡地保育利用條例
    第三十五條第三項之犯行，辯稱：系爭土地係伊向管理人乙○○承租，有合法使
    用權利；崩塌地點原係梯田，二十多年前系爭土地附近美之城社區開挖整地時，
    承包商將廢土傾倒於此，因土質鬆弛，後又陸續遭人偷倒廢土，多年來已因水土
    流失造成多次崩塌，伊自八十七年四月間承租系爭土地使用後，他人即無法進入
    傾倒廢土，且伊堆放土石、建材之地點距離發生崩塌處仍有相當距離，此次水土
    流失之發生，係因八十七年十月二十七日芭比絲颱風來襲，致令崩塌地點廢土向
    下滑動所造成，與伊於系爭土地堆放土石、建材之行為無關等語。
三、經查，本件被告丙○○堆放土石、建築材料所用之系爭土地，係被告向系爭土地
    管理人乙○○（按新店市○○段大湖底小段第二二０號土地所有人王安邦、王定
    國係乙○○之兄，同小段第二二一地號土地所有人大化佛堂管理者王水柳係乙○○之父）所承租，租期自八十七年四月一日至八十八年九月三十日等情，本為公
    訴人所認定之事實，且除據證人乙○○於偵訊及本院訊問時證述明確外，並有土
    地登記謄本影本二紙、土地租用契約書影本一件附卷可稽，應堪信為真實，則被
    告既為系爭土地之承租人，而於租賃期間具有使用系爭土地之正當權源，揆諸前
    揭說明，被告上開於系爭土地堆放土石、建築材料之行為，應與水土保持法第三
    十二條第一項犯罪之構成要件有間。
四、次查，本件自台北縣新店市○○路與塗潭路交會口崩落之土石，發生於八十七年
    十月二十七日下午七時許，本崩塌地由於其集水區內之排水溝，分別位於塗潭兩
    側，西側之排水溝排向崩塌地腹部對其產生側蝕，而崩塌地本身前經瑞伯颱風以
    來之連日豪雨，其土層呈飽和含水狀態，凝聚力降低，嗣芭比絲颱風外圍環流帶
    來豪雨，在雨水之沖蝕與下方、西側排水溝之側蝕下，始導致其向下滑動而造成
    此次崩塌，而滑落之材料為填土材料與部分廢棄物，其中棄土來自崩塌地東南方
    約五百公尺北新美之城當年施工之廢土，之前已有多次滑動之紀錄，只是此次規
    模較大等情，業據經濟部中央地質調查所人員於八十七年十月三十日勘查崩塌現
    場後調查無訛，製有新店地區山崩調查報告一件併附崩塌前、後地形圖影本各一
    紙、照片二張附卷可稽，核與證人即系爭土地所在里長甲○○所結證崩塌地點原
    係梯田，二十多年前美之城社區開發時，將廢土傾倒於此，因土質疏鬆，無法再
    種植作物，之前常有人傾倒廢土，七十二年、七十八年、八十六年均曾崩塌，此
    次沖下來的均係泥土等語，及證人乙○○所證稱之前時常有人偷倒廢土，下大雨
    時會發生土石流動等語相符，則本件崩塌地點原即堆積大量廢土，土石流動實係
    該等棄土受連日豪雨之影響，土層呈飽和含水狀態而凝聚力降低，在芭比絲颱風
    所帶來雨水沖蝕下，向下滑動而造成一節，已堪認定。復查，系爭土地於被告租
    用之前，係供來往大化佛堂之民眾停車使用，迭據證人甲○○於檢察官履勘現場
    及本院訊問時證述明確，顯然系爭地點於被告租用時已非密佈植被，被告應無墾
    殖植被、開挖整地之行為；況被告堆放土石、建築材料之地點，距離發生崩塌處
    尚有約一百公尺之距離等情，並據證人甲○○、乙○○到庭結證屬實，則被告既
    無剷除植被、開挖整地之行為，其堆積土石、建築材料之地點又與崩塌地點有相
    當距離，參諸本件水土流失原係之前堆積之大量廢土，因連日豪雨沖蝕而向下滑
    動所致，前已敘明，顯然即使並無被告於系爭土地堆積土石與建築材料之行為，
    此次土石流動至台北縣新店市○○路、塗潭路口之水土流失與公共危險結果，仍
    將發生無訛，是被告於系爭土地堆積土石、建築材料之行為，與本件水土流失與
    公共危險之結果間，應無相當因果關係可言。從而揆諸上開說明，自不得以被告
    未擬具水土保持計劃，而於系爭土地堆積土石、建築材料之行為，即遽以水土保
    持法第三十三條第三項或山坡地保育利用條例第三十五條第三項之罪名相繩。此
    外，本院復查無其他積極證據，足認被告確有水土保持法第三十二條第一項或同
    法第三十三條第三項、山坡地保育利用條例第三十五條第三項等犯行，不能證明
    被告犯罪，依法應為無罪之諭知。
據上論斷，應依刑事訴訟法第四百五十二條、第三百零一條第一項判決如主文。
本案經檢察官劉承武到庭執行職務。
中    華    民    國      八十九        年        五    月      十二    日
                                        臺灣臺北地方法院刑事第七庭
                                                  法  官  楊  代  華
右正本證明與原本無異。
如不服本判決，應於判決送達後十日內，向本院提出上訴狀。
                                                  書記官  許  博  為
中    華    民    國      八十九        年        五    月    二十二    日


司法院資訊處製作；財團法人民間司法改革基金會備份。
